【裁判字號】    90,自,348
【裁判日期】    900731
【裁判案由】    詐欺
【裁判全文】
臺灣臺北地方法院刑事判決                            九十年度自字第三四八號
    自  訴  人  甲○○
    代  理  人  吳志勇律師
                涂序光律師
    被      告  丙○○
                乙○○
    共      同
    選任辯護人  詹益煥律師
右列被告等因詐欺案件，經自訴人提起自訴，本院判決如左：
    主  文
本件自訴不受理。
    理  由
一、自訴意旨略以：自訴人甲○○前向被告丙○○經營之家瓏建設股份有限公司（下
    稱家瓏公司）購買坐落於臺北市南港區○○○路○段九九號十八樓之二建物一戶
    及地下停車位一個，並向被告乙○○購買坐落於臺北市○○區○○段二小段０二
    四一號土地之持分十萬分之五八０，由自訴人之母陳何寶雲出面洽商購買，系爭
    建物主結構完成後，自訴人發現主建物面積短少甚多，乃向  鈞院民事庭訴請減
    少價金獲勝訴判決，家瓏公司雖不服提起上訴，惟嗣仍與自訴人達成和解撤回上
    訴；雙方於民國八十九年十月二十日由乙○○代理家瓏公司與自訴人之母陳何寶
    雲達成和解，以自訴人尚未給付之價金尾款，扣除原審民事判決減少之價金，核
    算自訴人尚應給付新臺幣（下同）一百七十四萬九千元價款，雙方同意第一期款
    一百萬元於當日下午配合辦理前開不動產過戶用印事宜之同時交付，第二期款七
    十四萬九千元則於交屋時給付；詎自訴人之母陳何寶雲於八十九年十月二十日辦
    理所有權移轉用印手續並交付第一期款一百萬元予家瓏公司後，被告二人未依預
    售屋交易習慣，將前開房地上設定予融資銀行即彰化銀行之最高限額抵押十五億
    六千萬元辦理塗銷，經與被告二人聯絡後，始發現家瓏公司發生財務危機，多期
    融資本息遲延給付，放款之彰化銀行拒絕塗銷其上之最高限額抵押；被告二人於
    八十九年十月二十日簽訂協議書時，已明知家瓏公司無法給付彰化銀行貸款本息
    ，竟隱瞞該重要訊息，使自訴人陷於錯誤，而交付一百萬元，因認被告二人涉有
    刑法第三百三十九條第一項之詐欺取財罪嫌。
二、按犯罪之被害人得提起自訴，刑事訴訟法第三百十九條第一項固定有明文，惟所
    謂犯罪之被害人以因犯罪而直接被害之人為限，最高法院迭次著有判例可稽。
三、經查：
（一）自訴人甲○○固然以買受人名義向乙○○購買坐落於臺北市○○區○○段二小
      段０二四一號土地之持分十萬分之五八０，並向家瓏公司購買坐落於臺北市南
      港區○○○路○段九九號十八樓之二建物一戶及地下停車位一個，惟洽談該房
      地買賣、因買賣之建物面積短少而生之民事訴訟、八十九年十月二十日與家瓏
      公司簽訂協議書達成和解、迄該日下午交付一百萬元價金尾款等事宜，均係自
      訴人之母陳何寶雲出面處理，該一百萬元之支票亦係自訴人之母陳何寶雲簽發
      支票給付，自訴人事先並不知情，此由自訴人當庭自承：我向家瓏公司買賣房
      地事宜，都是我母親在處理，我沒有處理任何事情，只是出名擔任買受人，我
      不知道八十九年十月二十日我母親與家瓏公司談和解之事，也不知道當天我母
      親有交錢給家瓏公司，我母親是在今年（九十年）五、六月份才告訴我房地買
      賣有問題，在此之前，我母親並沒有提過房子有問題，八十九年象神颱風淹水
      後，我母親好像有跟我提過房子無法進去住，八十九年十月二十日我母親與家
      瓏公司談和解，後來當天交款一百萬元，我並不在場，和解交款之事是今年（
      九十年）五、六月份，我母親才和我提這個事情，但沒有明確講日期及細節等
      語明確（見本院九十年七月十八日訊問筆錄）；核與證人即自訴人之母陳何寶
      雲到庭證述：協議書簽署時我、乙○○、杜淑君律師、家瓏公司會計徐明美小
      姐在場，當天下午我在家中簽發我個人之三天即期支票交給家瓏公司會計小姐
      徐明美：：，和解之後到交款之前，我並沒有告訴甲○○和解之事，交款之前
      也沒有告訴甲○○要交款給家瓏公司，甲○○並不知道我要去談和解，他是該
      建物淹大水後，我才於八十九年十一月一日告訴他說房子有問題不能進去住，
      但我到現在都沒有跟他說八十九年十月二十日跟被告談和解並交付一百萬元的
      事等語相符（見本院九十年七月十八日訊問筆錄），足認自訴人事先並不知情
      、亦未參與八十九年十月二十日之和解暨交款事宜，該等事務俱由自訴人之母
      陳何寶雲出面處理，所交付之一百萬元尾款亦係自訴人之母陳何寶雲簽發其支
      票支付，依自訴意旨，遭詐欺之人應為自訴人之母陳何寶雲，是本件犯罪之直
      接被害人應為陳何寶雲，而非自訴人。雖自訴人庭訊時亦陳稱：我八十九年八
      月份服完兵役到家中開設之勝安汽車貨運公司工作，我是該公司員工，有在該
      公司報勞、健保，月薪四到五萬元，薪水全數交給母親，由母親處理，我想我
      應該也有支付本案房地價款等語（見本院九十年七月十八日訊問筆錄），惟其
      所述縱然屬實，亦屬間接之被害，而非直接被害，揆諸前開說明，即不得提起
      自訴，爰不經言詞辯論，逕為諭知不受理之判決。
（二）自訴人雖於九十年七月二十六日具狀補正陳何寶雲為自訴人，惟該自訴理由補
      正狀未經陳何寶雲簽名或蓋印，所附委任狀雖經陳何寶雲蓋印，然係「告訴狀
      」，已難認陳何寶雲合法提起自訴，況此並不符合訴之追加要件，且依狀述內
      容，已變更犯罪事實，亦無從補正，均應併予敘明。
據上論斷，應依刑事訴訟法第三百三十四條、第三百四十三條、第三百零七條，判決
如主文。
中      華      民      國     九十     年      七      月    三十一    日
                                    臺灣臺北地方法院刑事第四庭
                                        法  官  吳靜怡
右正本證明與原本無異。
如不服本判決，應於判決送達後十日內，向本院提出上訴狀。
                                        書記官  李春松
中      華      民      國      九十      年      八      月     六     日


司法院資訊處製作；財團法人民間司法改革基金會備份。
